---
title: "Cheatsheet R — Introducción al Machine Learning (IIND3118)"
subtitle: "Los métodos que se vieron en R en clase, listos para usar con cualquier dataset"
output:
  html_document:
    toc: true
    toc_float: true
    toc_depth: 2
    number_sections: false
    theme: flatly
    df_print: default
---

```{r setup, include=FALSE}
knitr::opts_chunk$set(echo = TRUE, fig.width = 7, fig.height = 4.5, comment = "")
```

# Cómo usar este archivo

1. Abre este `.Rmd` en **RStudio**.
2. Corre el chunk **PAQUETES** (una sola vez).
3. En **CARGAR DATOS** cambia solo dos cosas: el nombre del archivo y la columna respuesta.
4. Salta al método que necesites y corre su chunk con el botón ▶ verde (o `Ctrl+Shift+Enter`).

Para navegar rápido en RStudio: `Ctrl+Shift+O` abre el índice de secciones.

**Todos los métodos usan los mismos nombres**, que se crean solos al cargar los datos:

| Objeto | Qué es |
|---|---|
| `X` | Predictores en matriz (las columnas de texto ya convertidas en dummies) |
| `Xs` | `X` estandarizada (media 0, sd 1) |
| `y` | Variable respuesta |
| `train`, `test` | Partición 70/30 **con la respuesta renombrada a `y`**, para escribir `lm(y ~ ., data = train)` |
| `X_train`, `X_test`, `y_train`, `y_test` | Lo mismo en formato matriz, para `glmnet` |

**Contenido** — son los temas que en clase se trabajaron en R:

| Parte | Métodos |
|---|---|
| Supervisado (clases 13–14) | Modelo lineal · Selección de variables (exhaustiva y forward) · Ridge · Lasso · Elastic Net · Comparación |
| No supervisado (clases 6–9) | PCA · MDS · Análisis Factorial · Kernel PCA · SVD |

---

# PAQUETES

```{r paquetes, message=FALSE, warning=FALSE}
# Si falta alguno: install.packages(c("leaps","glmnet","kernlab","psych","cluster","MASS"))
library(leaps)     # regsubsets: seleccion de variables
library(glmnet)    # Ridge, Lasso, Elastic Net
library(kernlab)   # kpca: Kernel PCA
library(psych)     # cor.plot, KMO (analisis factorial)
library(cluster)   # daisy: distancia de Gower
library(MASS)      # isoMDS: MDS no metrico
```

# CARGAR DATOS — el único bloque que se edita

```{r datos}
# ╔══════════════════════════════════════════════════════════════════╗
# ║  CAMBIA SOLO ESTAS DOS LINEAS                                   ║
# ╚══════════════════════════════════════════════════════════════════╝
DATOS  <- "F2_atletas.csv"   # <- ruta de tu archivo .csv
TARGET <- NULL                       # <- columna respuesta. NULL si no hay (no supervisado)

# Otras formas de leer (descomenta la que necesites):
# df <- read.table("measure.txt", header = TRUE)          # texto separado por espacios
# df <- read.csv("archivo.csv", sep = ";", dec = ",")     # CSV con ; y coma decimal
# ════════════════════════════════════════════════════════════════════
# De aqui para abajo no se toca nada
# ════════════════════════════════════════════════════════════════════

df <- read.csv(DATOS, stringsAsFactors = TRUE)
df <- na.omit(df)                                   # quita filas con datos faltantes

if (!is.null(TARGET) && !(TARGET %in% names(df)))
  stop("La columna '", TARGET, "' no existe. Columnas disponibles: ",
       paste(names(df), collapse = ", "))

if (!is.null(TARGET)) {
  y    <- df[[TARGET]]
  X_df <- df[, names(df) != TARGET, drop = FALSE]
} else {
  y    <- NULL
  X_df <- df
}

# Matriz de predictores: las variables de texto se vuelven dummies solas
X <- model.matrix(~ ., data = X_df)[, -1, drop = FALSE]
colnames(X) <- make.names(colnames(X))
Xs <- scale(X)

# Particion train/test (mismo estilo que en clase)
if (!is.null(y)) {
  datos <- data.frame(X, y = y)                     # la respuesta pasa a llamarse "y"
  set.seed(23)
  n1 <- sample(1:nrow(datos), round(0.70 * nrow(datos)))   # <- 0.70 = 70% train
  train <- datos[n1, ]
  test  <- datos[-n1, ]

  X_train <- model.matrix(y ~ ., train)[, -1]       # formato matriz para glmnet
  X_test  <- model.matrix(y ~ ., test)[, -1]
  y_train <- train$y
  y_test  <- test$y
}

cat("Filas:", nrow(df), " | Predictores:", ncol(X), "\n")
cat("Predictores:", paste(colnames(X), collapse = ", "), "\n")
if (!is.null(y)) cat("Respuesta:", TARGET, " | train:", nrow(train), " test:", nrow(test), "\n") else
  cat("Sin respuesta: problema NO supervisado\n")
```

---

# PARTE A — SUPERVISADO

> Los códigos de clase trabajan **regresión** (respuesta numérica). Todo se evalúa con el **MSE en test**: el error cuadrático promedio en datos que el modelo no vio.
> $$MSE = \frac{1}{n_{test}}\sum (y_i - \hat y_i)^2$$

## A1. Modelo lineal

**Qué hace:** busca la recta (o plano) que mejor pasa por los datos, minimizando la suma de errores al cuadrado. Usa **todas** las variables.

**Cómo se lee un coeficiente:** si $X_j$ sube una unidad, $y$ cambia en $\beta_j$ unidades, manteniendo las demás constantes. Si `Pr(>|t|) < 0.05`, la variable es significativa.

**AIC y BIC:** miden ajuste castigando la complejidad. Se **minimizan**. El BIC castiga más ($p\log n$ contra $2p$), así que prefiere modelos más pequeños.

```{r lineal}
lm1 <- lm(y ~ ., data = train)       # "y ~ ." = y contra todas las variables
summary(lm1)

AIC(lm1); BIC(lm1)

pred <- predict(lm1, test)
mse  <- mean((test$y - pred)^2)
cat("MSE test (lineal):", round(mse, 3), "\n")

plot(test$y, pred, pch = 16, col = "steelblue",
     xlab = "y real (test)", ylab = "y predicho", main = "Modelo lineal: predicho vs real")
abline(0, 1, col = "red", lwd = 2)
```

## A2. Selección de variables — exhaustiva

**Qué hace:** prueba **todas** las combinaciones posibles de variables ($2^p-1$ modelos) y reporta el mejor modelo para cada tamaño $k$.

- ✅ Garantiza encontrar el mejor subconjunto.
- ❌ Crece exponencialmente: con más de ~20–25 variables tarda demasiado → usar forward (A3).

**Cómo elegir el tamaño:** Cp de Mallows y BIC se **minimizan**; R² ajustado se **maximiza**.

| Parámetro de `regsubsets` | Qué poner |
|---|---|
| `nvmax` | Máximo de variables a considerar (aquí: todas) |
| `method` | `"exhaustive"` (por defecto) · `"forward"` · `"backward"` |

```{r exhaustiva}
p <- ncol(train) - 1                             # numero de predictores
reg_subset <- regsubsets(y ~ ., data = train, nvmax = p, method = "exhaustive")
reg_sub_summary <- summary(reg_subset)
reg_sub_summary                                  # asteriscos = variables incluidas en cada tamano

par(mfrow = c(1, 3))
plot(reg_sub_summary$cp,    type = "b", xlab = "numero de variables", ylab = "Cp",  main = "Cp de Mallows (MIN)")
points(which.min(reg_sub_summary$cp), min(reg_sub_summary$cp), col = "red", pch = 19, cex = 2)
plot(reg_sub_summary$bic,   type = "b", col = "red",  xlab = "numero de variables", ylab = "BIC", main = "BIC (MIN)")
points(which.min(reg_sub_summary$bic), min(reg_sub_summary$bic), col = "black", pch = 19, cex = 2)
plot(reg_sub_summary$adjr2, type = "b", col = "blue", xlab = "numero de variables", ylab = "R2 ajustado", main = "R2 ajustado (MAX)")
points(which.max(reg_sub_summary$adjr2), max(reg_sub_summary$adjr2), col = "red", pch = 19, cex = 2)
par(mfrow = c(1, 1))

k_best <- which.min(reg_sub_summary$cp)          # <- o which.min(...$bic), o which.max(...$adjr2)
cat("Tamano elegido por Cp:", k_best, "variables\n")
coef(reg_subset, k_best)                         # coeficientes del mejor modelo

# Modelo final con esas variables y su MSE en test
vars_exh <- names(coef(reg_subset, k_best))[-1]
lm_exh   <- lm(as.formula(paste("y ~", paste(vars_exh, collapse = " + "))), data = train)
mse_exh  <- mean((test$y - predict(lm_exh, test))^2)
cat("Variables:", paste(vars_exh, collapse = ", "), "\n")
cat("MSE test (exhaustiva):", round(mse_exh, 3), "\n")
```

## A3. Selección de variables — forward

**Qué hace:** empieza sin variables y en cada paso agrega **la que más mejora** el modelo. Solo evalúa $p(p+1)/2$ modelos, así que sirve con muchas variables.

- ❌ Es una heurística: **no garantiza** el mejor modelo. Una variable escogida al principio no se vuelve a quitar.

Mismo código que A2, solo cambia `method = "forward"`.

```{r forward}
reg_fwd <- regsubsets(y ~ ., data = train, nvmax = p, method = "forward")
sum_fwd <- summary(reg_fwd)

par(mfrow = c(1, 3))
plot(sum_fwd$cp,    type = "b", xlab = "numero de variables", ylab = "Cp",  main = "Forward: Cp (MIN)")
points(which.min(sum_fwd$cp), min(sum_fwd$cp), col = "red", pch = 19, cex = 2)
plot(sum_fwd$bic,   type = "b", col = "red",  xlab = "numero de variables", ylab = "BIC", main = "Forward: BIC (MIN)")
points(which.min(sum_fwd$bic), min(sum_fwd$bic), col = "black", pch = 19, cex = 2)
plot(sum_fwd$adjr2, type = "b", col = "blue", xlab = "numero de variables", ylab = "R2 ajustado", main = "Forward: R2 ajustado (MAX)")
points(which.max(sum_fwd$adjr2), max(sum_fwd$adjr2), col = "red", pch = 19, cex = 2)
par(mfrow = c(1, 1))

k_fwd <- which.min(sum_fwd$cp)                   # <- criterio de eleccion
vars_fwd <- names(coef(reg_fwd, k_fwd))[-1]
lm_fwd   <- lm(as.formula(paste("y ~", paste(vars_fwd, collapse = " + "))), data = train)
mse_fwd  <- mean((test$y - predict(lm_fwd, test))^2)

cat("Forward eligio", k_fwd, "variables:", paste(vars_fwd, collapse = ", "), "\n")
cat("MSE test (forward):", round(mse_fwd, 3), "\n")
```

## A4. Ridge (penalización cuadrática)

**Qué hace:** minimiza el error **más** un castigo a los coeficientes grandes: $\lambda\sum\beta_j^2$. Los **encoge** hacia cero pero **nunca los deja en cero exacto**. Útil cuando hay variables muy correlacionadas (multicolinealidad).

| Parámetro de `glmnet` | Qué poner |
|---|---|
| `alpha` | **0 = Ridge** · 1 = Lasso · entre 0 y 1 = Elastic Net |
| `lambda` | El castigo. Se elige con validación cruzada: `cv.glmnet(...)$lambda.min` |

`glmnet` estandariza las variables solo (`standardize = TRUE` por defecto), así que se le pasa `X_train` sin estandarizar.

**Gráficas:** la de CV muestra el error para cada $\log\lambda$ (la línea punteada izquierda es `lambda.min`). La de betas muestra cómo cada coeficiente se va encogiendo al aumentar $\lambda$.

```{r ridge}
cvmod <- cv.glmnet(X_train, y_train, alpha = 0)  # validacion cruzada para elegir lambda
cvmod$lambda.min
plot(cvmod)

# Grafico de betas: como cambian los coeficientes con lambda
mod_pen2_plot <- glmnet(X_train, y_train, alpha = 0)
plot(mod_pen2_plot, xvar = "lambda", label = TRUE)

# Modelo final con el lambda optimo
mod_pen2 <- glmnet(X_train, y_train, alpha = 0, lambda = cvmod$lambda.min)
coef(mod_pen2)

predp2 <- predict(mod_pen2, X_test)
msep2  <- mean((y_test - predp2)^2)
cat("MSE test (Ridge):", round(msep2, 3), "\n")
```

## A5. Lasso (penalización norma 1)

**Qué hace:** igual que Ridge pero con castigo $\lambda\sum|\beta_j|$. La diferencia clave: **puede dejar coeficientes exactamente en cero**, así que **selecciona variables** solo. Los que aparecen con un punto (`.`) en `coef()` son las variables descartadas.

```{r lasso}
cvmod <- cv.glmnet(X_train, y_train, alpha = 1)  # alpha = 1 -> Lasso
cvmod$lambda.min
plot(cvmod)

mod_pen1_plot <- glmnet(X_train, y_train, alpha = 1)
plot(mod_pen1_plot, xvar = "lambda", label = TRUE)   # las lineas TOCAN el cero: seleccion

mod_pen1 <- glmnet(X_train, y_train, alpha = 1, lambda = cvmod$lambda.min)
coef(mod_pen1)                                       # "." = coeficiente en cero (variable descartada)

b_lasso <- as.matrix(coef(mod_pen1))[-1, 1]
cat("Variables que Lasso conserva:", paste(names(b_lasso)[b_lasso != 0], collapse = ", "), "\n")
cat("Variables que Lasso descarta:", paste(names(b_lasso)[b_lasso == 0], collapse = ", "), "\n")

predp1 <- predict(mod_pen1, X_test)
msep1  <- mean((y_test - predp1)^2)
cat("MSE test (Lasso):", round(msep1, 3), "\n")
```

## A6. Elastic Net

**Qué hace:** mezcla Ridge y Lasso. Con `alpha` entre 0 y 1: cerca de 0 se parece a Ridge, cerca de 1 a Lasso. Sirve cuando hay variables correlacionadas **y** se quiere selección.

```{r elasticnet}
ALPHA_EN <- 0.3                                      # <- la mezcla (en clase se uso 0.3)

cvmod <- cv.glmnet(X_train, y_train, alpha = ALPHA_EN)
cvmod$lambda.min
plot(cvmod)

mod_pen_en_plot <- glmnet(X_train, y_train, alpha = ALPHA_EN)
plot(mod_pen_en_plot, xvar = "lambda", label = TRUE)

mod_pen_en <- glmnet(X_train, y_train, alpha = ALPHA_EN, lambda = cvmod$lambda.min)
coef(mod_pen_en)

predp_en <- predict(mod_pen_en, X_test)
msep_en  <- mean((y_test - predp_en)^2)
cat("MSE test (Elastic Net):", round(msep_en, 3), "\n")
```

## A7. Comparación de modelos

El mejor es el de **menor MSE en test**. Corre antes A1 a A6.

```{r comparacion}
resultados <- c("Lineal"      = mse,
                "Exhaustiva"  = mse_exh,
                "Forward"     = mse_fwd,
                "Ridge"       = msep2,
                "Lasso"       = msep1,
                "Elastic Net" = msep_en)
resultados <- sort(resultados)
print(round(resultados, 3))
cat("\nMejor modelo:", names(resultados)[1], "\n")

par(mar = c(5, 8, 3, 2))
barplot(rev(resultados), horiz = TRUE, las = 1, col = "steelblue",
        xlab = "MSE en test (menor = mejor)", main = "Comparacion de modelos")
par(mar = c(5, 4, 4, 2))
```

---

# PARTE B — NO SUPERVISADO

> Aquí **no se usa `y`**. Todo trabaja con los predictores `X` (o `Xs`). Si tu problema es no supervisado, pon `TARGET <- NULL` al cargar los datos.

## B1. PCA (Componentes Principales)

**Qué hace:** resume muchas variables correlacionadas en pocas variables nuevas (componentes), que son combinaciones lineales de las originales y no están correlacionadas entre sí. El primer componente es **la dirección donde los datos más varían**.

- **Varianza explicada** de cada componente: `Proportion of Variance` en `summary`.
- **Loadings**: cuánto pesa cada variable en cada componente. Sirven para interpretar.
- **Codo**: se buscan los componentes antes de que la curva se aplane.
- El **signo** de los loadings es arbitrario: no es un error si cambia.

| Parámetro de `princomp` | Qué poner |
|---|---|
| `cor = TRUE` | **Usar si las variables están en unidades distintas** (equivale a estandarizar) |
| `scores = TRUE` | Guarda las nuevas coordenadas de cada observación |

```{r pca}
pca <- princomp(X, cor = TRUE, scores = TRUE)       # cor=TRUE: variables en escalas distintas
summary(pca, loadings = TRUE)                       # varianza explicada + loadings

var_exp <- pca$sdev^2 / sum(pca$sdev^2)
cat("Componentes para explicar el 90%:", which(cumsum(var_exp) >= 0.90)[1], "\n")

par(mfrow = c(1, 2))
plot(pca$sdev^2, type = "b", main = "Grafico de codo", xlab = "componente", ylab = "varianza")
plot(pca$scores[, 1], pca$scores[, 2], pch = 16, col = "steelblue",
     xlab = "Componente 1", ylab = "Componente 2", main = "Datos en 2D")
par(mfrow = c(1, 1))

biplot(pca, cex = 0.6, main = "Biplot: observaciones + variables")
```

## B2. MDS (Escalamiento Multidimensional)

**Qué hace:** a partir **solo de las distancias** entre observaciones, reconstruye un mapa de puntos que respete esas distancias. En clase: con las distancias entre ciudades europeas reconstruye el mapa de Europa.

- **MDS clásico con distancia euclidiana da lo mismo que PCA.**
- **Autovalores negativos** en `mds$eig` = la distancia no es euclidiana (pasa con Gower).
- **No métrico** (`isoMDS`): solo respeta el orden de las distancias. Se juzga por el **STRESS**: <5 excelente, <10 bueno, <20 aceptable.

| Opción | Cuándo |
|---|---|
| `dist(Xs)` | Variables numéricas |
| `daisy(X_df, metric = "gower")` | Variables mixtas o categóricas (como el ejemplo de las esponjas) |

```{r mds}
dis <- dist(Xs)                                     # <- o: dis <- daisy(X_df, metric = "gower")

mds <- cmdscale(dis, k = 2, eig = TRUE)             # MDS clasico (metrico)
head(mds$eig)                                       # autovalores
cat("Autovalores negativos:", sum(mds$eig < -1e-8), "\n")

plot(mds$points, pch = 16, col = "steelblue",
     xlab = "Dimension 1", ylab = "Dimension 2", main = "MDS clasico")
# Con nombres en vez de puntos (si las filas tienen nombre):
# text(mds$points, rownames(mds$points), cex = 0.6)

# MDS no metrico (solo respeta el orden de las distancias)
mds_nm <- try(isoMDS(dis, trace = FALSE), silent = TRUE)
if (!inherits(mds_nm, "try-error")) {
  cat("STRESS (no metrico):", round(mds_nm$stress, 2), "\n")
  plot(mds_nm$points, pch = 16, col = "darkorange",
       xlab = "Dimension 1", ylab = "Dimension 2", main = "MDS no metrico")
} else cat("isoMDS no corre si hay observaciones repetidas (distancia 0).\n")
```

## B3. Análisis Factorial

**Qué hace:** supone que hay **factores ocultos** que **causan** lo que se observa. Ejemplo de clase: 9 pruebas de habilidad explicadas por 3 habilidades latentes.

- **Cargas (Loadings):** cuánto pesa cada factor en cada variable. Cargas altas (> 0.3–0.4) definen el factor y permiten ponerle nombre.
- **Uniquenesses:** la parte de cada variable que no comparte con nadie.
- **Prueba chi²:** ⚠️ **p-valor ALTO = el modelo con esos factores SÍ es adecuado** (al revés de lo habitual). Se elige el menor número de factores con p-valor > 0.05.
- **Rotación:** `"varimax"` (factores no correlacionados, por defecto) o `"promax"` (permite correlación). No cambia el ajuste, solo facilita la interpretación.
- Máximo de factores: con pocas variables no se pueden estimar muchos (con 4 variables, solo 1).

| Parámetro de `factanal` | Qué poner |
|---|---|
| `factors` | Número de factores |
| `rotation` | `"varimax"` o `"promax"` |
| `scores` | `"regression"` para obtener el valor de cada factor por observación |

```{r factorial}
cor.plot(cor(X), main = "Matriz de correlaciones")  # bloques de correlacion alta sugieren factores
cat("KMO:", round(KMO(cor(X))$MSA, 3), " (> 0.6 aceptable para analisis factorial)\n")

# Maximo de factores que se pueden estimar con p variables
p_var <- ncol(X)
m_max <- floor((2 * p_var + 1 - sqrt(8 * p_var + 1)) / 2)
cat("Con", p_var, "variables, el maximo de factores estimables es", m_max, "\n\n")

# Determinando el numero de factores: mirar el p-value de cada uno
for (m in 1:m_max) {
  f <- try(factanal(X, factors = m), silent = TRUE)
  if (inherits(f, "try-error")) {
    cat("factores =", m, "  (no se pudo estimar)\n")
  } else if (is.null(f$PVAL)) {
    # con 0 grados de libertad no hay prueba chi2 posible
    cat("factores =", m, "  (sin grados de libertad para la prueba)\n")
  } else {
    cat("factores =", m, "  p-value =", signif(f$PVAL, 3),
        ifelse(f$PVAL > 0.05, "  <- ADECUADO", ""), "\n")
  }
}

# OJO: si NINGUN m da p-value > 0.05 (pasa seguido con datos reales), el modelo
# factorial no ajusta bien esos datos. En ese caso se elige el numero de factores
# por interpretabilidad o por el criterio de Kaiser, y se reporta la limitacion.

N_FACTORES <- 3                        # <- elige segun la tabla de arriba
fa <- factanal(X, factors = N_FACTORES, rotation = "varimax", scores = "regression")
fa                                                  # cargas, uniquenesses y prueba chi2
print(fa$loadings, cutoff = 0.3)                    # solo las cargas importantes (> 0.3)

# Distribucion del primer factor
plot(density(fa$scores[, 1]), lwd = 2, main = "Densidad del Factor 1")

# Rotacion alternativa:
# fa2 <- factanal(X, factors = N_FACTORES, rotation = "promax"); fa2
```

## B4. Kernel PCA

**Qué hace:** PCA solo encuentra estructura en línea recta. Kernel PCA lleva los datos a un espacio de más dimensiones donde sí son separables linealmente, hace PCA ahí y vuelve. Sirve cuando los datos tienen forma curva o circular (en clase: dos esferas concéntricas).

| Parámetro de `kpca` | Qué poner |
|---|---|
| `kernel` | `"rbfdot"` (gaussiano, el de clase) |
| `kpar = list(sigma = )` | **El parámetro clave.** Muy grande: los puntos dejan de parecerse, no hay estructura. Muy pequeño: se parece a PCA normal. En clase: 0.1, 0.2 y 1.1 |
| `features` | Número de componentes (2 para graficar) |

**Regla:** compara siempre contra PCA normal. Si PCA ya separa bien, no hace falta kernel.

```{r kpca}
SIGMA <- 0.1                                        # <- el parametro clave del kernel

kpc <- kpca(~ ., data = as.data.frame(Xs), kernel = "rbfdot",
            kpar = list(sigma = SIGMA), features = 2)

par(mfrow = c(1, 2))
plot(pca$scores[, 1:2], pch = 16, col = "steelblue",
     xlab = "Componente 1", ylab = "Componente 2", main = "PCA normal")
plot(rotated(kpc), pch = 16, col = "darkorange",
     xlab = "1st Principal Component", ylab = "2nd Principal Component",
     main = paste("Kernel PCA (sigma =", SIGMA, ")"))
par(mfrow = c(1, 1))

# Efecto de sigma: prueba varios valores
par(mfrow = c(1, 3))
for (s in c(0.01, 0.1, 1)) {
  k <- kpca(~ ., data = as.data.frame(Xs), kernel = "rbfdot", kpar = list(sigma = s), features = 2)
  plot(rotated(k), pch = 16, col = "gray40", main = paste("sigma =", s), xlab = "", ylab = "")
}
par(mfrow = c(1, 1))
```

## B5. SVD (Descomposición en Valores Singulares)

**Qué hace:** descompone **cualquier** matriz en tres piezas: $A = U D V^\top$. Los **valores singulares** ($d$) dicen cuánta información hay en cada dirección. Quedándose con los primeros $k$ se obtiene una versión comprimida de la matriz: es la **mejor aproximación posible de rango $k$**.

- **PCA es SVD sobre los datos centrados.**
- Se elige $k$ con la **energía acumulada**: $\sum_{i\le k} d_i^2 / \sum d_i^2$.
- En clase se aplicó a textos (matriz término-documento del paquete `tm`) para búsqueda de documentos.

```{r svd}
A  <- scale(X, center = TRUE, scale = TRUE)         # matriz a descomponer
ss <- svd(A)
ss$d                                                # valores singulares

# Verificar la descomposicion: debe dar practicamente 0
max(abs(A - ss$u %*% diag(ss$d) %*% t(ss$v)))

# Aproximacion a menor dimension
K_SVD <- 2                                          # <- numero de componentes a conservar
A_k <- ss$u[, 1:K_SVD] %*% diag(ss$d[1:K_SVD]) %*% t(ss$v)[1:K_SVD, ]
cat("Error de la aproximacion con k =", K_SVD, ":", round(sqrt(sum((A - A_k)^2)), 3), "\n")

energia <- cumsum(ss$d^2) / sum(ss$d^2)
print(round(energia, 4))

par(mfrow = c(1, 2))
plot(ss$d, type = "b", main = "Valores singulares", xlab = "i", ylab = "d")
plot(energia, type = "b", main = "Energia acumulada", xlab = "k", ylab = "fraccion")
abline(h = 0.9, col = "red", lty = 2)
par(mfrow = c(1, 1))
```

---

# Resumen — qué usar y qué recordar

| Si te piden… | Usa | Recuerda |
|---|---|---|
| Ajustar e interpretar un modelo | A1 Lineal | `summary()`: coeficientes y p-values |
| Elegir variables con pocas variables | A2 Exhaustiva | Cp y BIC se minimizan, R² ajustado se maximiza |
| Elegir variables con muchas variables | A3 Forward | No garantiza el mejor modelo |
| Variables correlacionadas | A4 Ridge | Nunca da ceros |
| Que el modelo seleccione solo | A5 Lasso | Da ceros exactos (`.` en `coef`) |
| Reducir dimensión / visualizar | B1 PCA | `cor = TRUE` si hay escalas distintas |
| Solo tienes distancias o datos mixtos | B2 MDS | Gower con `daisy`; MDS clásico = PCA |
| Encontrar factores latentes | B3 Factorial | p-value ALTO = modelo adecuado |
| Estructura curva | B4 Kernel PCA | `sigma` es el parámetro clave |
| Comprimir una matriz | B5 SVD | PCA = SVD centrada |
